臺灣高等法院臺中分院刑事判決　　　　　　　　　　九十年度上訴字第一四九號
　　上　訴　人　臺灣南投地方法院檢察署檢察官
　　被　　　告　甲○○
　　指定辯護人　本院公設辯護人　戊○○
　　被　　　告　乙○○○
右上訴人因偽造有價證券等案件，不服台灣南投地方法院八十九年度易字第八一四號
中華民國九十年六月十八日第一審判決（起訴案號：台灣南投地方法院檢察署八十九
年度偵字第二七一九號），提起上訴，本院判決如左：
    主      文
上訴駁回。
    理      由
一、公訴意旨略以：被告乙○○○與甲○○意圖為自己不法之所有，並共同基於意圖
    為自己不法所有之犯意，於民國八十六年一月中旬某日，至南投縣埔里鎮○○路
    五十五之三號一樓己○○經營之隆發營造有限公司，向己○○騙稱：「我們二人
    認識諸多工程處之主管，可代為仲介工程交你承造，希與你長期合作，並要求依
    工程數額給付相當比例之仲介費」云云，致己○○信以為真，於八十六年一月十
    八日，以其坐落南投縣埔里鎮○○段七九八號地號之土地設定抵押權予不知情之
    古敏聰，而向古敏聰借貸新台幣（下同）一百三十二萬元，交予乙○○○與甲○○，乙○○○與甲○○為取信於己○○，乃同時簽發票號二六一九四二號、發票
    日八十六年一月十八日、到期日八十六年一月二十七日、面額一百三十二萬元之
    本票一張，交予古敏聰收執，以為搪塞，惟甲○○為掩飾其真實之身分及詐欺之
    犯行，竟意圖供行使之用，偽造「顧菱珍」之署押，簽發上開本票，而行使之。
    因認被告二人共同涉犯詐欺罪嫌，甲○○另犯偽造有價證券罪嫌。
二、本件公訴人認被告等涉犯右揭犯嫌，無非以告訴人己○○指訴綦詳，且經證人古
    敏聰、張宏銘、吳守明證述綦詳，並有被告二人所共同簽發之本票、土地登記謄
    本、原審法院八十八年度埔簡字第六二號民事裁定、土地登記聲請書、土地建築
    改良物抵押權設定契約、印鑑證明書等影本及「顧菱珍」名片一張等資為論據。
三、按犯罪事實應依證據認定之，無證據不得推定其犯罪事實；又不能證明被告犯罪
    者，應諭知無罪之判決，刑事訴訟法第一百五十四條、第三百零一條第一項定有
    明文。次按告訴人之告訴，係以使被告受刑事訴追為目的，是其陳述是否與事實
    相符，仍應調查其他積極證據以資審認，最高法院五十二年台上字第一三００號
    判例著有明文。刑事訴訟法上所謂認定犯罪事實之證據，係指足以認定被告確有
    犯罪行為之積極證據而言，該項證據自須適合於被告犯罪事實之認定，始得採為
    斷罪資料（最高法院二十九年上字第三一０五號判例意旨參照）。而刑法上所謂
    偽造有價證券，以無權簽發之人冒用他人名義簽發為要件，如果行為人基於本人
    之授權，或其他原因有權簽發者，則與無權之偽造行為不同，最高法院著有五十
    三年度臺上字第一八一０號判例足資參照；易言之，如簽發有價證券之人係有權
    簽發，而其簽發之名義表徵簽發人之同一性，縱使簽發有價證券之人非以本名而
    以化名為之，如足以辨識與他人之不同，則不能以偽造有價證券罪相繩。
四、訊據被告甲○○（即顧菱珍）、乙○○○堅決否認涉犯右揭事實，被告甲○○辯
    稱：顧菱珍為其祖譜之姓名，而案發當時因有一工程，透過乙○○○而認識己○○，己○○有承作意願，因需金錢以製作投標先前作業，故己○○乃借貸以供上
    開備標作業之用，伊並無偽造有價證券及詐欺之行為；乙○○○則辯稱：本件係
    告訴人與甲○○間之借貸問題，對內情不是很清楚。甲○○原欲找伊夫競標隧道
    工程，因伊夫身體不好，所以介紹甲○○與告訴人己○○認識等語。
五、經查：
（一）前開票號ＣＨ二六一九四二號，發票日為八十六年元月二十七日，面額一百三
      十二萬元之本票，確係被告甲○○以顧菱珍為發票人名義所簽發，為被告甲○○所自承外，復有該本票影本乙紙附卷足參。但甲○○於該本票上，除簽署「
      顧菱珍」之名義為發票人欄外，並於本票上記載身分證號碼「Ｚ000000
      000」號。上開身分證號碼為甲○○所有，業經本院核對甲○○身分證無訛
      。又被告甲○○辯稱：因其父本姓顧，早年來臺時以于姓友人資料為戶籍登記
      以致改姓為于，為認祖歸宗，日常生活及對外均以顧菱珍之姓名自稱乙節，除
      證人丁○○於本院審理時證稱：被告甲○○祖先來台時，有因姓名更動過，所
      以他都以顧菱珍名義與人洽談事務，較熟之朋友皆知悉等語（見原審卷第一一
      ０頁），復有被告甲○○提出江蘇省丹徒縣公證處出具公證書，其中記載「于
      海松」（即被告甲○○之父）曾用名「顧鈺齡」、並經財團法人海峽交流基金
      會八四核字第一一八五九號證明核對公證書正本與副本相符等影本各一件附卷
      足憑（見原審卷第三七、三九頁），足證被告辯稱因認祖歸宗之理由，對外慣
      常使用顧菱珍之姓名乙節確屬實情。前開本票上載有被告甲○○正確之身分證
      統一編號，以及被告甲○○於日常生活中慣常使用顧菱珍之名字，即足以辨別
      顧菱珍即甲○○。故被告甲○○使用自己日常慣用之名字，並非冒用現實上既
      存之他人名義而簽發本票，自屬有權簽發票據之人以自己名義為票據行為，故
      不得僅以被告未用本名簽發本票，即以刑法第二百零一條第一項偽造有價證券
      相繩。
（二）八十六年一月十八日，告訴人己○○持其所有坐落於南投縣埔里鎮○○段七九
      八號地號土地之所有權狀及相關之資料，至台中市○○路○段五三九號張宏銘
      所經營之大炎燈飾店，由代書吳守明辦理設定抵押權予不知情之古敏聰 (已經
      檢察官另為不起訴處分），而向古敏聰借貸一百三十二萬元，借款經預先扣除
      利息後剩餘之一百萬元，則於己○○先行離去後於上址交給甲○○一節，業經
      證人張宏銘於檢察官偵訊時結證屬實，亦經證人吳守明結證係由其承辦設定抵
      押權手續無誤，且有南投縣埔里地政事務所函附抵押權約定申請書等檔案資料
      影本在卷可稽，足見告訴人確曾提供土地借貸現金交付予甲○○無訛。至己○○交付系爭土地權狀等資料使用原因為何，己○○與甲○○、乙○○○則各執
      一詞。證人即前曾任職於中華工程股份有限公司（以下簡稱中華工程公司）國
      內部與國外部之材料及品管工程師丁○○於原審院審理時到庭證稱：「八十五
      年間，甲○○在台北開一家餐廳，我們常在那裡用餐，有一天吃飯時聊到我們
      「中華工程」有標到一個漢寶地區的工程，裡頭有一個隧道工程不好做，于小
      姐說他有認識一個有經驗的公司，看可不可以推薦。」「王副董（即乙○○○
      之夫）人行動不方便，所以他說可以幫我找一個好的廠商，所以在第二次在臺
      中時，就碰到了己○○先生」、「但我們的工程須先經過資格審查，才能投標
      ，進入價格議定」「我發覺己○○先生並沒有一個團隊可幫他做準備工作」、
      「（己○○）他就拜託我幫他找人做文書處理及規劃、我就幫他找了一個新加
    坡的公司幫他做規劃，找個亦有兼職幫他做規劃」、「我有提到隧道有特殊的
      工法，文書很多，是需要付費，我就盡量找一些兼職的工程師，這樣可以減輕
      成本」、「經過我與顧問公司了解整個作業約需花費新台幣一百萬元」「于小
      姐與己○○接觸，覺得可以接受，我們就要求他既然開始工作，就要付費」、
      「己○○說他沒那麼多錢，但兼職人員若沒事先付費是沒人肯做的」、「當天
      在燈飾店我有拿到錢，是甲○○拿給我的」、「（當時拿了）一百萬元」、「
      接下來的期間，我與王副董及己○○均有洽談如何施工，我們就開始做算標、
      企劃書，我們都有做出來」、「因為過程中楊先生一直未提出能做本件工程的
      廠商資料，所以規劃根本無法做總結，所以沒有總結報告」、「工作內容：進
      度綱圖、單價分析、施工計劃，其中施工計劃裡面有很多項目，如階段計劃、
      工法等」、「（問：施工計劃要花一百萬元有無告知己○○？）有，我們有一
      陣子還跑去基隆找廠商」、「（問：證人組團隊幫忙做備標工作，楊（文發）
      先生是否意？）我與楊先生從認識及接觸廠商過程時間很長，若沒經楊先生同
      意，我不可能做這些事情」，證人丁○○於原審法院調查時，並當庭否認有告
      訴人所指述一百萬是過年要送主管之情事（見原審卷第一０四至一０八、一一
      ０頁法參本院九十年五月二十一日訊問筆錄）。足見案發當時己○○與甲○○
      係為工程投標事宜，先行借款做備標準備工作。另甲○○於原審法院九十年二
      月二十七日調查時，提出漢寶隧道備標作業成本明明細（附原審卷宗第七六頁
      ），詳列備標作業項目，告訴人閱覽後亦當庭指稱：「一般工程是應該有這些
      項目：：」（見原審卷第六六頁）。是被告甲○○所辯稱當時中華工程公司確
      有一漢寶隧道工程待廠商投標、收到借款一百萬元後即交給證人丁○○、丁○○將款項用於委託規劃與準備工作等情，均確有其事。
（三）被告乙○○○確有介紹告訴人己○○洽談工程與借款事宜，然並未實際經手該
      筆款項，而該筆款項確係由古敏聰交由甲○○轉交丁○○做為工程準備計劃之
      用已如前述，且被告甲○○亦一再供稱：乙○○○只是幫忙聯絡事宜，對很多
      細節其實是不知情等語，故被告乙○○○所辯稱：伊只是介紹，對告訴人己○○與被告甲○○之合作競標隧道工程事，完全都沒有參與等語，應可採信。
六、綜上所述，被告甲○○雖未以本名簽發上開本票，然「顧菱珍」之名字既係其日
    常習用，前開本票上記載之身分證統一編號又為真正之資料，足以表徵其人之同
    一性而非冒用與他人姓名，被告甲○○自屬有權簽發票據之人，難令負偽造有價
    證券刑責。又甲○○確有介紹告訴人己○○競標中華工程公司漢寶隧道工程，告
    訴人己○○向古敏聰借得之一百萬元，確係交付被告甲○○後轉交予證人丁○○
    ，此筆借款又為證人丁○○用於支付備標之準備工作所需，甲○○並無不法所有
    之意圖；而被告乙○○○僅係居間介紹並未獲取任何利益。被告二人所為核與偽
    造有價證券、詐欺罪之構成要件尚屬有間。此外，復查無其他證據足資認定被告
    二人涉犯公訴意旨所指之犯行。原審法院因為被告二人無罪之諭知，認事並無違
    誤。檢察官上訴意旨略以：借款一百萬元，利息高達三十二萬元。證人僅口述證
    稱係推介洽與承包工程事宜，未提出有關工程資料，違背採證法則。被告甲○○
    明知並非「顧菱珍」，竟簽名「顧菱珍」於發票人欄，顯有意詐欺，及偽造有價
    證券，指摘原審判決不當，其上訴為無理由，應予駁回
據上論結，應依刑事訴訟法第三百六十八條，判決如主文。
本案經檢察官丙○○到庭執行職務。
中      華      民      國　    九十一     年     三      月    二十　　日
                                臺灣高等法院臺中分院刑事第九庭
                                      審判長法　官　陳　筱　珮
                                      　　　法  官  康  應  龍
                                      　　　法  官  趙  春  碧
右正本證明與原本無異。
如不服本判決應於收受送達後十日內向本院提出上訴書狀，其未敘述上訴之理由者並
得於提起上訴後十日內向本院補提理由書（均須按他造當事人之人數附繕本）。
　　　　　　　　　　　　　　　　　　　　　　書記官  陳　文　琴
中      華      民      國　    九十一     年     三      月   二十二 　日
                                                                        Ｒ
